臺灣高雄地方法院民事判決
110年度鳳簡字第727號
原      告  蘇有記  
被      告  蔡政龍  
上列當事人間請求拆屋還地等事件，本院於民國111年7月21日言
詞辯論終結，判決如下：
    主      文
一、被告應將坐落高雄市○○區○○段○○○地號土地上，如附圖所示
    編號三○七⑴部分面積五十一平方公尺之鐵皮建物拆除，並將
    該部分土地騰空返還予原告。
二、被告應自民國一一○年十月二十日起至返還前項土地之日止
    ，按月給付原告新臺幣壹萬伍仟元。
三、原告其餘之訴駁回。
四、訴訟費用新臺幣壹萬零玖拾元由被告負擔。
五、本判決第一項、第二項得假執行。
    事實及理由
一、按簡易訴訟之訴狀送達後，原告不得將原訴變更或追加他訴
    ，但請求權基礎事實同一者，擴張或減縮應受判決事項之聲
    明者，不在此限；不變更訴訟標的，而補充或更正事實上或
    法律上之陳述者，非為訴之變更或追加，民事訴訟法第436
    條第2項、第255條第1項第2款、第3款、第256條分別定有明
    文。查本件原告起訴時原聲明：㈠被告應將坐落於高雄市○○
    區○○段000地號土地（下稱系爭土地）上如起訴狀附圖所示Ａ
    屋、鐵皮圍籬、大門拆除，並將土地回復原狀後，返還土地
    予原告；㈡被告應給付原告新臺幣（下同）75,000元，暨自
    民國110年9月20日起至返還系爭土地前，按月於每月20日前
    給付原告15,000元；㈢前項聲明，原告願供擔保請准宣告假
    執行（本院卷第9頁）。嗣於本院審理中，經地政機關測量
    後更正訴之聲明第一項，另撤回假執行之聲請(本院卷第101
    頁)，減縮訴之聲明第二項請求金額為60,000元，而變更聲
    明如下述(本院卷第274頁)，與上開規定相符，應予准許。
    又原告起訴時依兩造於108年9月1日簽署租賃契約(下稱系爭
    租約)之法律關係、民法第767條、第179條等規定主張被告
    拆屋還地、請求違約金75,000元及相當於租金之不當得利(
    本院卷第13頁)，嗣僅主張民法第767條、第179條(本院卷第
    102頁)，復追加系爭租約第6條約定之法律關係(本院卷第27
    0頁)，核屬於同一基礎事實範圍內追加請求權基礎，與上開
    規定相符，亦應准許。
二、原告主張：
(一)原告將其所有之系爭土地出租予被告使用，兩造於108年9月
    1日簽訂系爭租約，被告承租系爭土地作為放置回收電腦等
    物品之用，約定租賃期間自108年9月20日至110年9月19日止
    ，每月租金為15,000元，被告應於每月20日前繳納租金，押
    租金為30,000元。被告於承租系爭土地後，未經原告同意自
    行搭設如高雄市政府地政局大寮地政事務所（下稱大寮地政
    事務所）鑑測日期111年3月25日現況測量成果圖(下稱附圖)
    所示編號307⑴部分、面積51平方公尺之鐵皮建物(下稱系爭
    鐵皮建物)，是系爭租約租期已屆至，兩造間已無租賃關係
    存在，被告以系爭鐵皮建物無權占有系爭土地，被告應將系
    爭鐵皮建物拆除並將該部分土地騰空返還予原告。
(二)被告未給付自110年8月21日起至110年9月19日止之110年9月
    份租金15,000元，並自被告已繳納押租金30,000元扣除後，
    尚餘押租金15,000元未返還予被告。另依系爭租約第6條約
    定：租賃期屆滿，除經甲方(即原告)同意繼續出租外，應即
    日按原狀遷空交還甲方，不得藉故推諉或主張任何權利，否
    則甲方得向乙方(即被告)請求「五」倍違約金至遷空交還日
    之遲延利息，乙、丙方絕無異議等語，是原告依系爭租約第
    6條約定，請求被告賠償1個月租金之五倍違約金即75,000元
    (計算式：15,000×5＝75,000)，再以原告須返還剩餘押租金1
    5,000元抵充後，請求被告給付違約金60,000元(計算式：75
    ,000－15,000＝60,000)。又被告於租期屆滿後仍無權占用系
    爭土地，自110年9月20日起每月獲得相當於租金之利益15,0
    00元，致原告每月受有相當於租金之損害15,000元等語。為
    此，爰依民法第767條第1項、第179條、系爭租約第6條之法
    律關係提起本訴，並聲明：㈠被告應將坐落系爭土地上，如
    附圖所示之系爭鐵皮建物拆除，並將該部分土地騰空返還原
    告；㈡被告應給付原告60,000元，暨自110年9月20日起至返
    還前項土地之日止，按月給付原告15,000元。
三、被告則以：
(一)兩造於108年9月3日簽訂系爭租約、一式兩份，兩造各持一
    份租約，被告將持有之租約(下稱甲租約)置於高雄市前鎮區
    之住處，嗣該住處遭到他人強盜，被告誤以為甲租約遺失，
    遂於110年8月21日向原告繳納110年9月份之租金時，向原告
    索取系爭租約之影本，惟被告於110年9月間已尋獲甲租約，
    且甲租約第6條並無以手寫記載「五」倍違約金，是被告並
    無積欠110年9月份租金及無須賠償1個月租金之五倍違約金
    即75,000元。
(二)兩造於108年9月3日口頭達成換約之合意，雖迄今仍未另行
    簽署書面租約，系爭租約應已作廢而無效。又原告簽約時在
    系爭租約末頁自行記載簽署日期為108年9月1日，並未告知
    系爭土地之使用分區為農地，僅在系爭租約第17條後方加註
    ：甲方(即原告)租賃給乙方(即被告)的標地為農地，乙方因
    違規變更使用，所衍生的權責或罰款，均需由乙方自行負責
    等語(下稱系爭註記)，被告不同意，故未在系爭註記內容下
    方簽章或蓋印被告之指印。原告簽約時僅為系爭土地之共有
    人，無權出租系爭土地予被告，原告依系爭租約之約定向被
    告收取租金顯係違法，系爭租約已作廢而無效。
(三)原告既無權出租系爭土地必須返還已收取之租金、押租金，
    及原告應給付被告在系爭土地上自行出資興建地上物之費用
    ，且被告承租系爭土地後曾多次遭竊而受有財物損失，上開
    費用合計1,005,000元，並與原告本件請求金額作抵銷抗辯
    等語置辯。並聲明：原告之訴駁回。
四、本院得心證之理由：　　
(一)原告依民法第767條第1項規定請求被告將坐落系爭土地上如
    附圖所示之系爭鐵皮建物拆除，並將占用土地騰空返還原告
    ，有無理由?
  ⒈按所有人對於無權占有或侵奪其所有物者，得請求返還之，
    對於妨害其所有權者，得請求除去之，有妨害其所有權之虞
    者，得請求防止之，民法第767條第1項定有明文。又原告以
    無權占有為原因，提起返還所有物之訴，被告即應就其占有
    權源之存在負舉證責任（最高法院98年度台上字第863號判
    決意旨參照）。經查，原告為系爭土地之所有權人，被告為
    系爭鐵皮屋之所有權人，且系爭鐵皮屋坐落在系爭土地上如
    附圖所示編號307⑴部分、面積51平方公尺等情，有系爭土地
    第一類謄本、本院勘驗筆錄、大寮地政事務所111年4月13日
    高市地寮測字第11170268600號函暨附圖在卷可卷(本院卷第
    19、191至215、223至225頁)，又觀諸原告提出系爭土地出
    租前後之照片，系爭土地出租前，其上僅有一部分鐵皮圍籬
    ；出租後則有系爭鐵皮建物、大門、鐵皮圍籬圍繞系爭土地
    一情，有此等照片附卷可參(本院卷第29頁)，是被告確有以
    系爭鐵皮建物占用系爭土地，堪以認定。
　⒉被告抗辯：兩造於108年9月3日口頭達成換約之合意，雖迄今
    仍未另行簽署書面租約，系爭租約應已作廢而無效等語，然
    為原告所否認，並主張：原告於108年9月3日在雲林縣上班
    ，並無與被告就系爭租約有換約之合意等語，提出台塑石化
    股份有限公司之上班簽到資料為證(本院卷第319頁)。惟被
    告並未就兩造已達成換約之合意及系爭租約無效之事實，舉
    證以實其說，被告此部分抗辯，不足採信。
　⒊被告復抗辯：原告未在簽約時告知被告系爭土地之使用分區
    為農地，僅在系爭租約第17條後方記載系爭註記，被告並未
    同意系爭註記內容，系爭註記下方有指印一枚並非被告所捺
    印等語，然為原告所否認，並主張：系爭註記下方之指印一
    枚係被告所捺印等語。惟姑不論系爭租約之系爭註記下方之
    指印一枚係何人所捺印，被告既已於系爭租約之末頁「立契
    約書人」欄簽名並捺印指紋乙情，且參以被告提出甲租約亦
    有系爭註記之記載，有系爭租約、甲租約在卷可稽(本院卷
    第283、305頁)，顯見被告已同意系爭註記內容。又被告於
    本院審理中稱：承租系爭土地目的用於堆放電腦零件、主機
    板等物品；環保署有行文給資源回收商表示不可以使用農地
    作為資源回收之營業場所，被告承租系爭土地僅作為倉庫使
    用，並未作為營業場所等語(本院卷第275頁)，而系爭土地
    之使用分區為農業區，有高雄市土地使用分區查詢資料在卷
    可稽(本院卷第265頁)，是系爭土地之使用分區雖為農業區
    ，仍不影響被告承租系爭土地之使用目的，堪以認定。
　⒋被告另抗辯：原告簽約時僅為系爭土地之共有人，乃無權出
    租系爭土地，原告不得向被告收取租金、押租金，系爭租約
    已作廢而無效。惟按共有物之管理，除契約另有約定外，應
    以共有人過半數及其應有部分合計過半數之同意行之。但其
    應有部分合計逾3分之2者，其人數不予計算，民法第820條
    第1項定有明文。又共有土地之出租，屬共有物管理行為，
    倘未得民法第820條第1項所定共有人數及應有部分之同意者
    ，該租賃契約對於未同意之共有人固不生效力，惟於契約當
    事人間仍屬有效，同意出租之共有人自應受其拘束。經查，
    原告於108年6月11日就系爭土地所有權之權利範圍為5分之4
    ，於109年8月19日就系爭土地所有權之權利範圍為全部乙節
    ，有系爭土地第一類、第三類謄本附卷可稽（本院卷第323
    、151頁），是兩造於108年9月初簽訂系爭租約時，原告就
    系爭土地之應有部分已逾3分之2，揆諸前開規定，原告有權
    與被告簽訂系爭租約，系爭租約有效成立，亦堪認定。是被
    告此部分抗辯，不足採信。
　⒌從而，系爭租約於110年9月19日屆期而終止，被告已無繼續
    占有使用系爭土地之合法權源，被告仍以系爭鐵皮建物占有
    系爭土地，然被告提出前開抗辯均不可採，業已認定如前述
    ，被告復未舉證占有系爭土地之合法權源，原告依民法第76
    7條第1項規定，請求被告應將坐落系爭土地上如附圖所示系
    爭鐵皮建物拆除，並將該部分土地騰空返還原告，為有理由
    ，應予准許。
(二)原告請求被告應給付60,000元，暨自110年9月20日起至返還
    所占有土地之日止，按月給付原告15,000元，有無理由?
　⒈原告主張被告尚積欠109年9月份之租金15,000元之事實，業
    據其提出兩造間之LINE對話紀錄、鳳山三民路存證號碼0002
    39號、000247號存證信函、信封封面及回執為證(本院卷第3
    1至46頁)，然為被告所否認，並辯稱：被告於110年8月21日
    以現金方式交付110年9月份之租金等語。惟按請求履行債務
    之訴，原告就其所主張債權發生原因之事實，有舉證之責任
    ，若被告自認此項事實而主張該債權已因清償而消滅，則清
    償之事實，應由被告負舉證之責任(最高法院109年度台上字
    第1329號判決意旨參照)。經查，被告並未提出已清償109年
    9月份之租金15,000元相關事證，難認被告前開抗辯為可採
    ，是被告尚積欠109年9月份之租金15,000元，堪以認定。又
    原告於本院審理時主張：原告在簽約時已向被告收取押租金
    30,000元，扣除被告尚積欠1個月的租金，故原告尚須返還
    被告15,000元，被告另須給付5倍違約金即75,000元，互為
    抵銷後，被告應賠償60,000元等語(本院卷第274頁)，是被
    告雖積欠109年9月份之租金15,000元，而原告以被告已繳納
    押租金30,000元其中15,000元抵充之，此部分事實，亦堪認
    定。
　⒉次按無法律上之原因而受利益，致他人受損害者，應返還其
    利益；不當得利之受領人應返還之利益，如依其利益之性質
    不能返還者，應償還其價額；民法第179條前段、第181條但
    書分別定有明文。復按無權占用他人房屋或土地者，依社會
    通常之概念，可能享有相當於租金之利益，並致所有人受有
    無法使用收益之損害，房屋或土地所有權人得請求占用人返
    還該利益（最高法院61年台上字1695號判決意旨參照）。又
    所謂相當於租金之利益，係指因其本質上並非合法契約下所
    稱之租金，而僅係因占有人使用收益之結果，致所有人無法
    將之出租而收取租金，形同占有人受有相當於租金之利益，
    所有人則受有相當於租金之損害，故於認定占有人應返還之
    利益時，得以若占有人以承租方式占有使用時所應支出之租
    金為依據，則此項相當租金利益之認定，自可參酌原先出租
    時之租金額（臺灣高等法院109年上字第986號判決意旨參照
    ）。經查，被告於系爭租約屆期終止後仍無權占用系爭土地
    ，屬無法律上之原因而受有相當於租金之利益，致原告受有
    相當於租金之損害，並參之被告以每月租金15,000元向原告
    承租系爭土地，有系爭租約在卷可稽(本院卷第21至27頁)，
    是原告請求被告給付自110年9月20日起至返還占用系爭土地
    之日止，按月給付原告相當於租金之不當得利15,000元，惟
    被告繳納押租金30,000元已先抵充109年9月份租金15,000元
    後，尚餘15,000元，則再以剩餘押租金15,000元抵充1個月
    之相當於租金之不當得利後，原告請求被告給付自110年10
    月20日起至返還占用系爭土地之日止，按月給付原告相當於
    租金之不當得利15,000元，為有理由，逾此範圍之部分，則
    不應准許。
　⒊原告主張依系爭租約第6條約定主張被告應賠償1個月租金之5
    倍違約金即75,000元之事實，雖據其提出系爭租約為證(本
    院卷第21至27頁)，然為被告所否認，並辯稱：被告手持之
    甲租約第6條並無以手寫記載「五」倍違約金，提出甲租約
    為證(本院卷第163至171頁)。經查，本院於審理時勘驗系爭
    租約第6條有以手寫的方式記載「五」倍違約金；勘驗甲租
    約未有以手寫的方式記載「五」倍違約金，有本院勘驗筆錄
    、系爭租約及甲租約翻拍照片在卷可憑（本院卷第271至272
    、283至285、301至303頁），又原告於本院審理時稱：被告
    當時急著簽署租約，原告才答應被告當日購買制式之土地租
    賃契約書簽約，因為制式土地租賃契約書必須手寫，甲租約
    第6條約定沒有記載五倍違約金係原告疏忽等語，有原告陳
    報狀在卷可稽(本院卷第241頁)，是原告身為出租人並主動
    提供系爭租約及甲租約供兩造簽約之用，而系爭租約、甲租
    約就第6條有無五倍違約金之約定已有歧異之處，應作有利
    於承租人即被告之解釋方式，是甲租約第6條既未有五倍違
    約金之記載，原告自不得依系爭租約第6條約定請求被告賠
    償1個月租金之五倍違約金即75,000元。
　⒋至於被告抗辯：原告無權出租系爭土地必須返還已收取之租
    金、押租金，及原告應給付被告在系爭土地上自行出資興建
    地上物之費用，且被告承租系爭土地後曾多次遭竊而受有財
    物損失，上開費用合計1,005,000元，並與原告本件請求金
    額作抵銷抗辯等語。惟原告有權出租系爭土地予被告，業已
    認定如前述，原告係依系爭租約之法律關係向被告收取租金
    及押租金，具有法律上原因，自無須返還租金、押租金予被
    告。又遍查系爭租約、甲租約均無原告應負擔被告在系爭土
    地興建地上物費用之約定，被告復未提出原告應負擔此部分
    費用之相關事證，原告自無須賠償此部分費用。另被告承租
    系爭土地後曾多次遭竊而受有財物損失，被告未舉證說明此
    部分損害與原告之何行為有因果關係，難認原告須負擔此部
    分賠償責任。是被告前開抵銷抗辯，均屬無據。
　⒌從而，原告依民法第179條規定，請求被告自110年10月20日
    起至返還占用系爭土地之日止，按月給付原告相當於租金之
    不當得利15,000元，為有理由，逾此範圍之部分，則不應准
    許。
五、綜上，原告依民法第767條第1項、第179條規定請求被告將
    坐落系爭土地上如附圖所示之系爭鐵皮建物拆除，並將該部
    分土地騰空返還予原告；暨自110年10月20日起至返還占有
    之日止，按月給付相當於租金之不當得利15,000元，為有理
    由，應予准許。逾此範圍之請求，則無理由，爰予駁回。　
六、本件原告勝訴部分係就民事訴訟法第427條第1項訴訟適用簡
    易程序所為被告敗訴之判決，依同法第389條第1項第3款規
    定，應依職權宣告假執行。
七、本件事證已臻明確，兩造其餘主張及舉證，經本院審酌後，
    核與本件判決結果無影響，爰不再予逐一論駁，併此敘明。
八、末按以一訴附帶請求其孳息、損害賠償、違約金或費用者，
    不併算其價額，民事訴訟法第77條之2第2項定有明文。本件
    原告請求被告拆屋還地部分，被告就此部分受全部敗訴之判
    決，自應負擔此部分訴訟費用，至原告請求違約金、給付相
    當於租金之不當得利之部分，依前揭規定，因不併算其價額
    ，故未徵收此部分之訴訟費用，是原告雖就請求違約金部分
    受敗訴之判決，仍無須負擔訴訟費用，爰依民事訴訟法第79
    條規定，命被告負擔本件全部訴訟費用。
中　　華　　民　　國　　111 　年　　8 　　月　　19　　日
                  鳳山簡易庭  法　官    藍雅筠
以上正本係照原本作成。　　　　　　　　　
如不服本判決，應於送達後20日內，向本院提出上訴狀並表明上
訴理由，如於本判決宣示後送達前提起上訴者，應於判決送達後
20日內補提上訴理由書（須附繕本）。
中　　華　　民　　國　　111 　年　　8 　　月　　19　　日
                              書記官    蔡毓琦
訴訟費用計算式 裁判費(新臺幣)5,290元 土地測量費用  4,800元 合計          10,090元